最高法院民事判決　　　　　　　　　　　　　　　　九十一年度台上字第一二一號
　　上　訴　人　太平產物保險股份有限公司
　　法定代理人　董孝強
　　訴訟代理人　林昇格律師
　　複 代理 人　黃維倫律師
　　被 上訴 人　賽浦路斯商珍珠泉船務股份有限公司
　　　　　　　 PEARL .
　　法定代理人　Dizk Fz.
　　訴訟代理人　陳
　　被 上訴 人　義大利商艾文戴諾公司（甲○○○○○○○ ○○○○○○）
　　法定代理人　Rossi E.
右當事人間請求損害賠償事件，上訴人對於中華民國八十八年六月三十日台灣高等法
院第二審判決（八十五年度海商上字第一五號），提起上訴，本院判決如左：
    主  文
原判決關於駁回上訴人之上訴及該訴訟費用部分廢棄，發回台灣高等法院。
    理  由
本件上訴人主張：訴外人黛安芬公司自國外進口布料二批，由被上訴人AVANDERO公司
運送，該公司再轉由被上訴人PEARL 公司（下稱珍珠泉公司）運送，詎系爭貨物於運
送途中遺失，致黛安芬公司受有新台幣（下同）一百三十四萬一千四百二十七元之損
害，伊為該貨物之保險人，已依約理賠，並受讓其損害賠償請求權。另訴外人寶島公
司自國外進口鞋子二批共六十箱，委由訴外人MONDIAL 公司運送，該公司再轉由珍珠
泉公司運送，詎系爭貨物運抵基隆時，發現其中三十三箱貨物受有水損，受損價額二
十九萬零四百七十六元，扣除殘值七萬九千八百五十元，計受損害二十一萬零六百二
十六元，另訴外人寶龍公司進口機器二批受損，伊為各該貨物之保險人，均已依約理
賠並受讓其損害賠償請求權。珍珠泉公司為貨物之實際運送人，於運送中疏於為必要
之注意，致貨物遺失，自應負侵權行為責任；AVANDERO公司則為運送人，自應就珍珠
泉公司過失所致之損害，負債務不履行及侵權行為責任，惟其中受讓寶龍公司之損害
先請求其中十萬元等情，求為命：(一)珍珠泉公司給付伊一百六十五萬二千零五十三元
並加付法定遲延利息。(二) AVANDERO 公司就前項金額於一百三十四萬一千四百二十七
元本息範圍內，與珍珠泉公司負連帶賠償責任之判決（其中第一審命艾文戴諾公司給
付八十七萬三千元本息部分，業經原審判予維持，已告確定）。
被上訴人珍珠泉公司則以：伊並非SCANDUTCH ASIA輪（下稱AsiA輪）之所有人，且海
事報告亦明載該輪已傭租予訴外人SCANDUTCH 公司，是伊與該輪之船長、海員間並無
僱傭關係存在，伊亦非實際運送人，不負侵權行為責任；AVANDERO公司則以：伊為義
大利公司，本件載貨證券之簽發地亦係義大利，其準據法為義大利法，並有海牙規則
之適用。系爭海損係因遭受不可抗力之颱風所致，故伊縱應負運送人之債務不履行責
任，亦得主張負責，並有單位責任限制規定之適用等語，資為抗辯。
原審維持第一審所為上訴人敗訴部分之判決，駁回其上訴，無非以：上訴人係依侵權
行為請求珍珠泉公司損害賠償，並依侵權行為與債務不履行之法律關係，請求AVANDE
RO公司就珍珠泉公司之侵權行為負連帶責任。本件貨物依AsiA輪船長所製作之海事報
告，係於該船從高雄港航行至基隆港途中之東經一二一度三九‧五分、北緯二五度十
八分遭遇風浪發生貨物損害之情事，該出事地點為我國領海範圍，有關侵權行為部分
之準據法，自應適用我國法。上訴人雖主張珍珠泉公司為AsiA輪之所有人，為該公司
所否認，而依珍珠泉公司所提出之一九九○年至一九九二年出版之「勞伊茲船舶登記
名錄」觀之，該船舶之所有人為訴外人Schitfahres Gmbh & Co. K. CT公司，且船長
製作之海事報告，固記載船舶所有人為珍珠泉公司，惟復載有系爭船舶之船舶傭租人
為SCANDUTCH 公司，而載貨證券又為該公司所簽發，足見AsiA輪實際上係由傭租人SC
ANDUTCH 公司經營，姑不論珍珠泉公司是否為該船舶之所有人，其既非實際運送人，
亦非該船舶船長、海員之僱用人，且對於船長及海員無指示權限，縱使服務於船舶之
人員，因執行業務所加於第三人之損害，亦無令珍珠泉公司負僱用人責任之餘地。從
而上訴人請求珍珠泉公司賠償一百六十五萬二千零五十三元本息即屬無據。次查訴外
人黛安芬公司進口之布料，由AVANDERO公司運送，該公司轉由AsiA輪運送，運送途中
遺失，損失一百三十四萬一千四百二十七元，已由上訴人依保險契約理賠並受讓損害
賠償請求權。其性質係屬債權之讓與，關於此部分法律之準據法，依涉外民事法律適
用法第七條之規定，應依原債權之成立及效力所適用之法律。而AVANDERO公司簽發載
貨證券係在義大利，則原債權之成立及效力所適用之法律之準據法即為義大利法。黛
安芬公司對AVANDERO公司有侵權行為損害賠償之債權存在，而該債權不具人格專屬性
，亦非法律所不允許移轉，依義大利民法第一千二百六十條第一項規定，上訴人自得
受讓該債權。又上訴人主張受有一百三十四萬一千四百二十七元之損害，惟按除貨物
之性質，價值於裝載前已經託運人聲明，並說明於載貨證券者外，運送人或船舶所有
人對於貨物之毀損滅失，其賠償責任，以每件不超過三千元為限，修正前海商法第一
百十四條第二項定有明文。本件載貨證券雖有記載貨物之性質及數量，然並未記載貨
物之價值，則AVANDERO公司主張上開貨物應有單位責任之限制，於法即屬有據。本件
貨物共七十四件，AVANDERO公司僅須負擔六十六萬六千元之賠償責任，惟AVANDERO公
司已於第一審認諸賠償八十七萬三千元，則上訴人就此部分本息之請求，固應准許，
惟超過部分，則非有據等詞，為其判斷之基礎。
惟查上訴人屢次主張，傭船契約與租船契約不同，海上運送人為船舶所有人或船舶承
租人而非傭船人，自不能僅以SCANDUTCH 公司為系爭船舶之傭租人，即認定船長、船
員為該公司所僱用，且經基隆港務局簽證之海事報告中，已載明珍珠泉公司為系爭船
舶之所有人，又珍珠泉公司所提之一九九○年至一九九一年船舶所有人名錄，乃民間
公司勞依氏自行蒐集資料出版，未經船籍港之主管機關授權許可，自未可儘信等語（
原審卷(一)第一三四頁、卷(二)第二四二｜二四三頁）。核係上訴人重要之攻擊方法。原
審疏未調查澄清，遽以AsiA輪為訴外人即傭租人SCANDUTCH 公司所經營而為上訴人不
利之判斷，已有未洽。次按海商法第七十條第二項（原為第一百十四條第二項）關於
單位責任限制之規定，何以於侵權行為損害賠償之請求中，亦得適用？原審未說明其
依據，已有可議。且上訴人並抗辯，如依單位責任限制亦應適用義大利法云云（原審
卷(二)第二五○頁）。原審認上訴人僅得依我國海商法規定請求賠償六十六萬六千元本
息，而就上訴人超過上開請求，為其不利之判斷，並就上訴人抗辯系爭貨物於載貨證
券上皆已載明貨物之品名、種類、數量、重量，依其記載內容已可據以計算貨物之價
值，應無單位責任之適用等語（原審卷(二)第二四六｜二四七頁），恝置不論，亦有判
決不備理由之違法。上訴論旨執以指摘原判決於其不利部分為不當，求予廢棄，非無
理由。
據上論結，本件上訴為有理由，依民事訴訟法第四百七十七條第一項、第四百七十八
條第一項，判決如主文。
中      華      民      國    九十一    年      一      月     十七     日
                              最高法院民事第四庭
                                  審判長法官  蕭  亨  國
                                        法官  許  朝  雄
                                        法官  謝  正  勝
                                        法官  陳  淑  敏
                                        法官  高  孟  焄
      右正本證明與原本無異
                                              書  記  官
中      華      民      國    九十一    年      二      月      五      日
